【裁判字號】    98,簡上,524
【裁判日期】    980616
【裁判案由】    傷害
【裁判全文】
臺灣臺中地方法院刑事判決             98年度簡上字第524號
上  訴  人
即  被  告  甲○○
                    （另案在臺灣臺中監獄臺中分監執行中）
上列上訴人即被告因傷害案件，不服本院民國98年3月31日98年
度簡字第285號刑事簡易判決（起訴案號：97年度偵字第11869號
），提起上訴，本院管轄第二審合議庭判決如下︰
    主      文
上訴駁回。
    犯罪事實及理由
一、本案經本院合議庭審理結果，認第一審簡易判決所認定被告
    之犯罪事實及其所憑之理由、證據暨論罪科刑之法條均無不
    當，爰引用本院第一審刑事簡易判決書、起訴書（如附件所
    示）中關於認定被告犯罪事實及其所憑之理由、證據暨論罪
    科刑之法條部分之記載。
二、上訴人即被告上訴意旨略稱：伊與游皓炫至告訴人丙○○之
    住處，原係為向綽號「阿福」之人追索欠伊之新臺幣3千元
    ，但當時「阿福」口氣不好，游皓炫又有喝酒，雙方因此發
    生衝突，其中對方3、4名男子中之某人拿一支木棍攻擊伊，
    惟隨即為伊所搶下，嗣伊發現告訴人丙○○手上抓著刀子，
    而游皓炫則緊抓著告訴人丙○○的手，另游皓炫的身上並有
    血跡，情狀危及，伊才拿棍子打告訴人丙○○的手，而打落
    其手上之刀，伊實係為保護游皓炫；又於原審審理時，係因
    為因為游皓炫要與告訴人丙○○和解，法官說如果承認犯罪
    就可以趕快和解，伊那時候才會承認犯罪等語。
三、經查：
  (一)證人即共犯游皓炫於97年5月18日警詢中供稱：「（警察問
    ：你於97年5 月17日15時許與甲○○前往豐原市○○路612
     巷5號作何事情？）甲○○說要去向阿福收錢，我陪同他去
    。」、「（警察問：據豐原市○○路612巷5號屋主丙○○稱
    昨（17日）下午15時許你與甲○○敲門，你自稱要跟丙○○
    討論『福清』的事情，丙○○便開門讓你們進屋是否屬實？
    ）我跟丙○○說我是福清的朋友他就開門讓我進屋了。」、
    「（警察問：據丙○○稱你與甲○○進屋後，你即持手上之
    刀子架在丙○○脖子上，並對丙○○說『叫阿興把錢拿出來
    』是否屬實？）不是事實。我們進屋後甲○○就跟丙○○說
    『叫阿福出來，我要向他要他欠我的錢』，我聽到丙○○說
    再延兩三天，我聽到這裡就大聲對丙○○說『說好是今天要
    還錢，為何還要再延兩三天』，接著就聽到丙○○喊一聲，
    然後就有3、4名男子有人持木棍及友人持疑似刀械衝進廚房
    ，他們一衝進廚房就一起毆打我們，而丙○○拿1支刀子刺
    傷我的胸口及左手虎口。」、「（警察問：據丙○○稱你與
    甲○○進屋後，你持刀架住丙○○脖子，並喊『叫阿興拿錢
    出來』，丙○○即動手欲把你手上的刀子搶下，正拉扯時你
    對甲○○說『讓她死、讓她死』，甲○○就持搶來的木棍打
    丙○○的手腳，但丙○○仍不放手，你就再喊『我叫你讓她
    死你是聽不懂嗎？』於是甲○○就以木棍打丙○○頭部許多
    下，是否屬實？你如何解釋？）不是事實。當時是丙○○拿
    刀已經刺到我的胸口，我是跟甲○○說『我被刀子刺到快死
    了，快點來啦、快點來啦』，甲○○才持從乙名男子手中搶
    來之木棍打丙○○手腳及頭部。」等語，嗣於97年5月18日
    日偵訊中供承：「（檢察官問：97年5月17日下午3時，是否
    有至豐原市○○路612巷5號？）有。我跟甲○○一起去，甲
    ○○說他的朋友欠他3,000元，好像沒有拿憑據，我沒有拿
    憑據，是甲○○叫門，甲○○敲門，被害人丙○○就開門，
    我們是空手，都沒有帶東西，車子後面的鑰匙是在甲○○那
    裡，進去之後，我有看到丙○○跟後面2個人影，甲○○就
    跟丙○○說阿福欠的錢，今天要還，丙○○說希望能慢2、3
    天，然後我在旁邊，因為我有喝一點酒，我就說你們怎樣講
    話不算話，說好今天要還錢，為什麼不還，甲○○沒有說什
    麼話，我一講完之後，就有2個男子衝過來，說『干你什麼
    事』，有1個男子就拿木棍敲過來，我閃木棍的時候，我本
    來有戴眼鏡，我的眼鏡就掉了，我閃到丙○○那一邊，我進
    去的時候也沒有看到丙○○有拿刀子，丙○○用哪一隻手拿
    刀子，我沒有看清楚，我閃到丙○○旁邊的時候，我就發現
    我的胸口被刺到，我要搶她的刀子，我的左手就被劃傷，那
    時候我有跟丙○○發生拉扯，我沒有刀子，所以我沒有傷到
    她，拉扯只有1、2分鐘，我被刺中的時候，我就說我快死掉
    ，我叫甲○○過來幫忙，甲○○有拿木棍敲丙○○的手，我
    就把丙○○推開，我從頭到尾都沒有摸到刀子，我就在旁邊
    ，甲○○就跟1個男子搶來的木棍敲丙○○的手、腳跟屁股
    ，她刺我的時候，我有推丙○○去撞到牆，她的頭有無撞到
    牆壁，我不清楚。‧‧‧‧。」、「（檢察官問：本來打算
    如何討債？）甲○○找我跟他一起去跟『阿福』要拿3,000
    元，阿福就住在丙○○那裡。」等語。
  (二)證人即告訴人丙○○於97年5月17日警詢中指稱：「（警察
    問：你為何被打？為何被搶？能否詳述案情？）今日有2名
    自稱福清友人之男子，其中有1人手拿類似水果刀，表示有
    事要找我討論，請我開門，我不疑有他幫他開門，他們2個
    一進來後，拿刀的男子就架住我的脖子，說『叫阿興把所有
    的現金和財物交出來，否則不放過妳』，另1名男子說『你
    到底要不要叫阿興出來？』，接著拿刀的男子就指使另1名
    男子打我的臉，後來阿興聽到爭吵就下樓拿了1根木棍幫我
    ，但木棍一下子就被較為年輕的男子搶走，當時我與持刀架
    住我的男子在爭奪架在我脖子上的刀，較年輕的男子一直叫
    我把手放開，我不敢放開較年輕的男子就拿木棍一直攻擊我
    的頭部，我持續跟拿刀的男子搶刀，後來較年輕的男子就說
    『趕快走，警察要到了』，拿刀的男子想把前門關起來，我
    不可能讓他把門關起來，後來我和持刀男子倒在地上扭打，
    持刀男子的手指被我咬住，但被他扯開，接著他們就從後門
    逃走了，然後警察就到場了。」、「（警察問：你於第1次
    筆錄中提及昨（17）日下午遭兩名男子（經指認較年長之男
    子為游皓炫）及較年輕之男子甲○○毆打及強盜，該兩名男
    子如何進入你的房屋內？）我和徐肇梁正在討論我的狗走失
    的事情時，游皓炫及甲○○就到我家後門敲門，游皓炫說要
    跟我講『福清』的事，『福清』是我1位正在服刑的友人，
    我以為游皓炫要跟我講會客的事就開門讓他們進來。」、「
    （警察問：游皓炫及甲○○為何要攻擊你？）游皓炫進屋後
    就勒住我的脖子，持刀子架在我的臉旁邊，並說『叫阿興拿
    錢出來』，我大喊『搶劫阿』，徐肇梁見狀便欲從游皓炫手
    中奪下那把刀，而我見有機會反抗，便一同搶奪該刀，過一
    會兒楊嘉興手持木棍欲制止游皓炫及甲○○傷害我，但是木
    棍被甲○○用我家廚房的椅子架住搶了過去，甲○○又拿著
    木棍亂揮，其他人見狀就跑光了剩我1人在場。」等語，繼
    於97年6月12日偵訊中指證：「（檢察官問：當時，甲○○
    、游皓炫2人如何進入屋內？）當時，我和徐肇梁在廚房坐
    著商量事情，有2人敲我的廚房後門，我透過門縫，看到游
    皓炫手裡拿著1把刀，並將刀收在鑰匙圈內，說這是鑰匙圈
    ，不是刀，後來，對方說是要我傳話給1個叫福清的人，我
    便開門給他進屋，結果，他們2人一進屋，游皓炫便用他的
    左手從後方勒住我的脖子，並用刀子抵住我的臉，並我叫人
    拿錢下來，我便放妳，我即大聲喊叫救命，劉醇隆、楊嘉興
    聽到後，便跑下樓來，楊嘉興見狀，便上前奪刀，當時，徐
    肇梁見到後，也立即起身加入奪刀，我也趁機掙扎。‧‧
    ‧。」等語。
  (三)證人徐肇梁於97年5月17日警詢中證稱：「（警察問：對方
    有幾人？有何特徵？）有2人，其中1名比較老，另1名比較
    年輕，我沒有注意，因為對方一進門就持武器並用手臂挾住
    我阿姊（丙○○）的脖子，當時情況混亂，所以我沒特別注
    意。」、「（警察問：對方一走進來有作何事嗎？）對方一
    走進來只講1句話（但我沒聽清楚內容）完，就1人持武器用
    另1邊手臂扼住我阿姊的脖子，另1名比較年輕之男子就把我
    擋住不讓我靠過去阿姊那邊。」、「（警察問：當初對方一
    進門時，用類似刀的武器挾住你阿姊的脖子，有無表示任何
    意思？）對方一進來就直用武器抵住我阿姊的脖子，也沒表
    示任何意見，但我有聽到對方說『不要動』後面講的話我忘
    記了。」等語，於97年6月12日偵訊中結證：「（檢察官問
    ：當時發生何事？）其實我不認識丙○○，我只是要幫她找
    狗，所以，當時我才會在現場與她談論事情，而在談事情的
    過程中，有2人來敲門，該2人進門後，便有其中1人持刀抵
    住丙○○的脖子，丙○○大叫救命，我便上前奪刀，此時，
    楊嘉興與劉醇隆也下來，加入混戰，情形與丙○○剛剛所述
    大致相同。‧‧‧。」等語。
  (四)證人劉醇隆於97年5月17日警詢中證稱：「（警察問：你看
    到傷害互毆的情形為何？）我在2樓等了約1分鐘就聽到友人
    按門鈴，然後嘉興和「阿姐」就到樓下看是誰，沒多久嘉興
    就上來，我便向他推銷1只手錶，然後就聽到樓下傳來很大
    的講話聲，接著又聽到「阿姐」大叫一聲，嘉興就趕快衝下
    樓看，我尾隨在嘉興後面下樓，並看到1名較年長之男子拿1
    支疑似水果刀架在「阿姐」脖子上，嘉興上前欲奪下該刀，
    但未成功，嘉興又跑去樓上拿1支木棍欲制止另1名較年輕的
    人，但是木棍被該較年輕的男子搶走，我看到這裡就趕快跑
    到我的車上，後來想想不對又跑回臺中縣豐原市○○路612
    巷5號1樓客廳，並聽到後面廚房傳出男子聲音『再打她、再
    打她』，還有『阿姐』發出哀嚎聲，我又跑出房子不知所措
    ，然後又跑回客廳對廚房大喊『我是里長，你們在做什麼？
    』，然後又跑回我車上，又過一會兒我又進屋內，看到較年
    長之男子與『阿姐』在客廳地上拉扯‧‧‧。」等語，於97
    年6月12日偵訊時證結稱：「（檢察官問：當時發生何事？
    ）當時，我與楊嘉興在該處2樓聊天，聽到有女人在哀嚎，
    便與楊嘉興衝下樓來，一下樓，就看到有1名男子持刀抵住
    丙○○的脖子，楊嘉興便上前奪刀，但楊嘉興奪不下刀，楊
    嘉興便去找了1支棍子過來，但被另外1名男子奪走，他奪走
    後，拿著亂揮，我和楊嘉興、徐肇梁便離去‧‧‧。」、「
    （檢察官問：當時進入屋內的2 人，是否如卷附照片之甲
    ○○、游皓炫（提示卷附照片）？）是。就是游皓炫持刀、
    甲○○奪棍之人。」等語。
  (五)證人楊嘉興於97年5月17日警詢中證稱：「（警察問：你是
    如何發現丙○○遭人以持有類似刀狀的武器挾持？）我當時
    在3樓聽到1樓有吵架聲音及丙○○呼救的聲音，我就衝到樓
    下察看是發生何事，我的友人綽號阿隆的男子也陪同我一齊
    到樓下察看，接下來就看到其中1名男子（頭髮比較短的）
    手持刀狀的武器，左手扼住丙○○的脖子，另1名男子（頭
    髮比較長的）則站其一旁。」等語，續於97年6月12日偵訊
    時結證稱：「（檢察官問：當時發生何事？）當時，我與劉
    醇隆在該處2樓聊天，聽到有人喊救命，便與劉醇隆衝下樓
    來，一下樓就看到2名男子，其中1人持刀抵住丙○○的脖子
    ，丙○○大叫救命，我便上前奪刀，但我我不下來，我便去
    找了1支棍子過來，但被另外1名男子奪走，他奪走後，拿著
    亂揮，我便離去。‧‧‧」、「（檢察官問：當時進入屋內
    的2人，是否如卷附照片之甲○○、游皓炫（提示卷附照片
    ）？）是。就是游皓炫持刀，甲○○是奪棍之人。」、「（
    檢察官問：游皓炫、甲○○2人進入屋內，有無搜刮財物？
    ）沒有。只有在我衝下來的時候，聽到持刀的男子說了1句
    把錢拿出來的話，我也不知道他是針對誰說的。」等語。
  (六)被告於97年5月18日警詢中供稱：「（警察問：你於昨（17
    日）下午15時許與游皓炫到豐原市○○路612巷5號作何事？
    ）我與游皓炫於97年5月17日15時許前往該處向綽號阿福（
    真實姓名不詳）之男子催討新臺幣仟元債務」、「（警察
    問：你如何知道阿福住在該處？你到現場時有無看見綽號阿
    福之男子在現場？現場尚有何人？）因為阿福之前有帶我去
    過該處。我到達現場時阿福有在現場。現場有丙○○、阿福
    及1名年輕男子。」、「（警察問：據豐原市○○路612巷5
    號之屋主丙○○稱，昨（17）日下午15時許你與游皓炫前往
    敲門（後門），游皓炫聲稱要跟丙○○討論『福清』的事情
    ，丙○○開門讓你們進入後，游皓炫即持疑似水果刀架住丙
    ○○，並對丙○○說『叫阿興把錢拿出來』，你作何解釋？
    ）丙○○打開門後我就看見阿福和另1名年輕人在屋內，我
    對阿福說『你仟塊不是今天要還我嗎？』，阿福說『我現
    在沒錢要寬限幾天』。我堂哥游皓炫對阿福說『你不是說今
    天要還錢，是在拖什麼意思？』。接著就發生爭執，有名男
    子拿木棍攻擊我，但是木棍被我搶下，我又見丙○○拿刀在
    刺殺我堂哥游皓炫，我才拿木棍打丙○○。」、「（警察問
    ：你持木棍打丙○○身體何部位？你為何攻擊丙○○？）我
    持木棍打丙○○的手跟腳及頭部，我是為了不讓丙○○再砍
    殺我堂哥才動手打丙○○的。」、「（警察問：據丙○○稱
    你堂哥游皓炫拿刀架在他脖子上，並說『叫阿興拿錢出來』
    ，丙○○欲把刀子搶下來，正在拉扯時，游皓炫對你喊『讓
    她死、讓她死』，你便持搶來的木棍先攻擊丙○○的手、腳
    ，但丙○○仍不放手，游皓炫又對你喊『我叫你讓她死你聽
    不懂嗎？）你才以木棍重擊丙○○的頭許多下，你如何解釋
    ？）丙○○陳述不實。我當時所見為丙○○持刀砍殺我堂哥
    游皓炫。」等語，嗣於97年5月18日中偵訊自承：「（檢察
    官問：97年5月17日下午，是否有到臺中縣豐原市○○路612
    巷5號？）有，我去向1個阿福的人要3,000元，我是在97年5
    月11、1 2日在豐原市太平洋百貨對面的遊藝場內借阿福3,0
    00元，因為認識他好幾個月，也沒有簽借據及本票，我知道
    他住在成功路的住處，我去跟阿福要錢，是我敲門，丙○○
    開門，我說我要找阿福丙○○看過我，我就開門，我一進去
    之後，我就看到阿福、丙○○，及1個我不認識的年輕人，
    我就跟阿福說，你不是今天要還我錢嗎？阿福說今天沒有錢
    ，要過幾天還，然後游皓炫有喝酒，口氣就很差的說今天要
    還的為何不守信用，然後阿福說關你什麼事，結果阿福跟另
    外1個年輕人就跟游皓炫打起來了，裡面又出來2個人，就拿
    棍子出來，打我的人好像有3個，場面就很混亂，丙○○她
    打游皓炫，如何打的，我不清楚。‧‧‧。」等語。
  (七)綜據被告及證人等上開所述本案之事發經過情節，顯見被告
    、證人游皓炫至證人丙○○住處後，即因債務糾紛等因素，
    與證人丙○○、徐肇梁、楊嘉興等人發生互毆，足徵被告伊
    始即有傷害之犯意，被告辯稱其無傷害之犯意云云，顯不可
    信。又按正當防衛必須對於現在不法之侵害始得為之，侵害
    業已過去，即無正當防衛可言。至彼此互毆，又必以一方初
    無傷人之行為，因排除對方不法之侵害而加以還擊，始得以
    正當防衛論。故侵害已過去後之報復行為，與無從分別何方
    為不法侵害之互毆行為，均不得主張防衛權（最高法院30年
    上字第1040號判例參照）。而本既係被告、證人游皓炫與證
    人丙○○、徐肇梁、楊嘉興等人發生互毆，縱其間，證人游
    皓炫曾一時不敵，向被告求援，然其與證人游皓炫既係基於
    傷害之犯意聯絡而參與其中，彼此所為自均乃傷害之協同行
    為，參照上開判例意旨，自無從因此分割而單獨視為防衛權
    之行使，故被告上訴辯稱：伊係為保護游皓炫，才持木棍毆
    打丙○○云云，自難認有理由。
  (八)按被告之自白，非出於強暴、脅迫、利誘、詐欺、疲勞訊問
    、違法羈押或其他不正之方法，且與事實相符者，得為證據
    。被告或共犯之自白，不得作為有罪判決之唯一證據，仍應
    調查其他必要之證據，以察其是否與事實相符。刑事訴訟法
    第156條第1項、第2項分別定有明文。有關本案發生始末，
    被告先後供述如上所述，依被告所述，其坦承其與證人游皓
    炫均有與對方即證人丙○○發生衝突，其並曾持木棍毆擊證
    人丙○○之事實，而其此部分自承之事實，亦核與證人丙○
    ○、徐肇梁、楊嘉興、劉醇隆、游皓炫前述相互吻和，自足
    認與事實相符，而可採信，乃原審據此採為判決依據，洵無
    不當。雖被告嗣於本院審理中辯稱其無傷害之犯意，然被告
    確有夥同證人游皓炫，而與證人丙○○、徐肇梁、楊嘉興等
    人發生互毆之事實，已據本院說明如前，可見被告自始即有
    傷害之犯意，此不因被告在事後是否曾主動自承其犯意而受
    影響。又被告確有傷害之犯意，並無疑義，乃被告於原審中
    坦承犯罪，其此部分自白，顯符事實，原審自得採為其論罪
    科刑之依據，更不因被告嗣後上訴翻異前供，而異其效果。
    況本案係告訴乃論之罪，其和解與否，僅牽涉證人丙○○是
    否撤回告訴，亦即本案得否接續進行實體裁判程序而已，並
    無礙被告於本院訴訟防禦權之行使，被告自無可能僅為促進
    和解之成立，即坦承犯意，並被告歲已中年，涉世已久，閱
    歷甚豐，怎可能為了要和解，就坦承犯罪！再者，本件係因
    被告於和解後，未依約履行，證人丙○○始未撤回告訴，為
    被告所自承不諱，足見本件被告經受實體裁判，純係因其個
    人拒不履行和解條件所致，證人丙○○對此顯不可能事先得
    以預見，而仍與之和解，遑論原審可以預知而仍勸諭雙方和
    解。俱此，足徵被告所辯：於原審審理時，係因為因為游皓
    炫要與告訴人丙○○和解，法官說如果承認犯罪就可以趕快
    和解，伊那時候才會承認犯罪等語，確係事後卸責之詞，不
    可採信，被告以此提起上訴，自無理由。況本件除去被告上
    開自承犯意之自白部分外，就有關本案始末等情，仍有被告
    自承經過之自白、證人游皓炫、丙○○、徐肇梁、楊嘉興、
    劉醇隆等之證詞在卷可查，並足使本院得有同一之確然心證
    ，亦即縱除去被告上開自承犯意之自白部分，於本案實體之
    認定仍無妨礙，乃縱認被告此部分所述可信，亦無從為其有
    利之認定，併此敘明。
  (九)末按刑罰之量定，固屬法院自由裁量之職權行使，但仍應審
    酌刑法第57條所列各款事由及一切情狀，為酌量輕重之標準
    ，並非漫無限制，在同一犯罪事實與情節，如別無其他加重
    或減輕之原因，下級審法院量定之刑，亦無過重或失輕之不
    當情形，則上級審法院對下級審法院之職權行使，原則上應
    予尊重（最高法院85年度臺上字第2446號判決參照）。而刑
    法第277條第1項傷害罪之法定刑係3年以下有期徒刑、拘役
    或1千元以下罰金，乃原審判處被告有期徒刑4月，並諭知如
    易科罰金以新臺幣1,000元折算1日，其認事用法均無違誤，
    且所量處之刑已屬低度刑，是被告請求再予以從輕量刑等語
    ，併無理由，應予駁回。
據上論斷，應依刑事訴訟法第455條之1第1項、第3項、第368條
、第373條，判決如主文。
本案經檢察官乙○○到庭執行職務。
中    華    民    國    98    年    6    月    16    日
                  刑事第17庭    審判長法  官  高文崇
                                      法  官  張清洲
                                      法  官  林世民
上正本證明與原本無異。
本件不得上訴。
                                      書記官  紀俊源
中    華    民    國    98    年    6    月    16    日
附錄論罪科刑法條：
中華民國刑法第277條
傷害人之身體或健康者，處3年以下有期徒刑、拘役或1千元以下
罰金。
犯前項之罪因而致人於死者，處無期徒刑或 7 年以上有期徒刑；
致重傷者，處3年以上10年以下有期徒刑。


司法院資訊處製作；財團法人民間司法改革基金會備份。
